【裁判字號】    96,易,5533
【裁判日期】    970722
【裁判案由】    藏匿人犯
【裁判全文】
臺灣臺中地方法院刑事判決              96年度易字第5533號
公  訴  人  臺灣臺中地方法院檢察署檢察官
被      告  乙○○
            丁○○
上列被告等因藏匿人犯案件，經檢察官提起公訴（九十六年度偵
字第二五○五八號），本院判決如下：
    主    文
乙○○、丁○○均無罪。
    理    由
一、公訴意旨略以：案外人戊○○（原名吳謝美秀，業經不起訴
    處分確定）因向告訴人丙○○（重利部分業經另案判決有罪
    確定）借貸金錢而積欠其新臺幣（下同）一百九十八萬元，
    因戊○○借貸時所交付之支票退票未能兌現，而雙方約定扣
    除已給付之款項外，戊○○另須交付一百二十萬元現金給告
    訴人，告訴人即歸還戊○○所交付之所有支票、本票及身分
    證、租屋契約書等質押擔保物品。嗣告訴人於民國九十三年
    九月二日十八時許，依約持前開物品至在臺中市西屯區○○○路與惠中路交岔路口之肯德基速食店停車場內，準備與戊○○會面，惟未久即由年籍不詳男子二人駕駛車牌號碼Ｄ七
    ─二三八○號自用小客車前來與丙○○會面，告訴人乃至該
    自用小客車前座窗旁予之晤談，詎上開年籍不詳男子巨人確
    認告訴人已攜帶戊○○借貸之資料前來後，即基於意圖為自
    己不法所有之犯意聯絡，分持手槍（未扣案）抵住告訴人之
    頭部，致使告訴人無法抗拒，而強行取走被告戊○○前因借
    貸所交付告訴人之付款人第一銀行豐原分行之支票三張（支
    票面額分別為三十萬元、三十萬元、四十萬元）、付款人臺
    灣銀行大雅分行支票一張（面額四十八萬元）、戊○○開立
    之本票三張（面額分別為二百萬元、一百萬元、九十六萬元
    ）等物。而該年籍不詳男子二人得手後，欲駕車駛離現場時
    ，告訴人以手拉住上開車輛車門，仍遭年籍不詳男子二人駕
    車強行拖行甚久，告訴人始鬆手倒地並受有頭部挫傷、頭皮
    紅腫、合併腦震盪、背部挫傷瘀青、雙上臂挫傷、瘀青、左
    膝挫傷、左腳挫傷、擦傷等傷害。被告乙○○、丁○○二人
    （所涉強盜等案部分，均經不起訴處分確定）明知前情，而
    意圖隱避前開真正強盜二人之上開犯行，於同年九月六日十
    九時五十分許起，向偵辦該案件之臺中市警察局第六分局員
    警表示其二人係當時開車取走告訴人支票等物之人，並攜帶
    上開支票四張、本票三張等到場自動說明，且於嗣後本署接
    受檢察官訊問時，亦均表示其等為該日取走支票、本票之人
    ，而接續為頂替行為。因認被告二人均涉犯犯刑法第一百六
    十四條第二項之意圖使犯人隱蔽而頂替罪嫌等語。
二、「被告以外之人於審判外之陳述，雖不符前四條之規定，而
    經當事人於審判程序同意作為證據，法院審酌該言詞陳述或
    書面陳述作成時之情況，認為適當者，亦得為證據。當事人
    、代理人或辯護人於法院調查證據時，知有第一百五十九條
    第一項不得為證據之情形，而未於言詞辯論終結前聲明異議
    者，視為有前項之同意。」刑事訴訟法第一百五十九條之五
    定有明文。查檢察官、被告並未就本案下列引為證據之證據
    能力聲明異議，且審酌該書面陳述作成時之情況亦認屬適當
    ，依上開規定，自均有證據能力。
三、按犯罪事實應依證據認定之，無證據不得認定犯罪事實。又
    不能證明被告犯罪者，應諭知無罪之判決，刑事訴訟法第一
    百五十四條第二項、第三百零一條第一項分別定有明文。又
    認定不利於被告之事實，須依積極證據，苟積極證據不足為
    不利於被告事實之認定時，即應為有利於被告之認定，更不
    必有何有利之證據。另按事實之認定，應憑證據，如未能發
    現相當證據，或證據不足以證明，自不能以推測或擬制之方
    法，以為裁判基礎；又認定犯罪事實，所憑之證據，雖不以
    直接證據為限，間接證據亦包括在內，然無論直接或間接證
    據，其為訴訟上之證明，須於通常一般之人均不致於有所懷
    疑，而得確信其為真實之程度者，始得據之為有罪之認定，
    倘其證明尚未達到此一程度，而有合理性懷疑之存在時，即
    無從為有罪之認定，最高法院三十年上字第八一六號判例、
    四十年臺上字第八六號判例、三十年上字第一八三一號判例
    、七十六年臺上字第四九八六號判例分別著有明文可資參照
    。又刑事訴訟法第一百六十一條已於九十一年二月八日修正
    公布，其第一項規定：檢察官就被告犯罪事實，應負舉證責
    任，並指出證明之方法。因此，檢察官對於起訴之犯罪事實
    ，應負提出證據及說服之實質舉證責任。倘其所提出之證據
    ，不足為被告有罪之積極證明，或其指出證明之方法，無從
    說服法院以形成被告有罪之心證，基於無罪推定之原則，自
    應為被告無罪判決之諭知（最高法院九十二年臺上字第一二
    八號判例參照）。而告訴人之告訴，係以使被告受刑事訴追
    為目的，是其陳述是否與事實相符，仍應調查其他證據以資
    審認，最高法院五十二年臺上字第一三○○號判例意旨亦可
    參照。
四、公訴意旨認被告二人涉犯上開頂替罪嫌，無非以告訴人之指
    訴為其主要之論據。訊據被告二人均堅詞否認有前開犯行，
    並均辯稱：當日確實是我們二人去與告訴人見面等語。經查
    ：
（一）案外人戊○○因積欠告訴人丙○○款項，且戊○○所交付
      之支票退票未能兌現，而雙方約定於九十三年九月二日十
      八時許，在臺中市西屯區○○○路與惠中路交岔路口之肯
      德基速食店停車場內，由戊○○需清償欠款，告訴人返還
      戊○○之欠款憑證時，由二名男子駕駛車牌號碼Ｄ七─二
      三八○號自用小客車前來與告訴人丙○○會面等情，業據
      告訴人丙○○於九十三年九月二日、同年九月四日、同年
      十一月一日警詢及九十三年十二月三十一日、九十四年七
      月二十五日、同年九月二十九日、九十六年六月二十日偵
      訊時，與本院九十七年五月二十七日審理時指訴明確（見
      九十三年度偵字第一六二二四號卷第三至六頁、九十三年
      度核退偵字第三八○號卷三頁背面至五、十四至十五、二
      二頁背面至二三頁背面、九十四年度偵續字第三一七號卷
      第五頁背面至六頁、九十六年度他字第一七○三號卷第五
      至九頁、本院卷第八六至八八頁），核與戊○○於九十三
      年九月四日、同年十一月一日警詢時供述情節相符（見九
      十三年度偵字第一六二二四號卷第七至九、九十三年度核
      退偵字第三八○號卷第一頁背面至三頁），並為被告二人
      所不爭執。
（二）再告訴人指訴本件於上開時間、地點，戊○○委託之二名
      男子取走告訴人持有如附表所示之支票等物之事實，除據
      告訴人指訴在卷外，並與戊○○證述之情節相符，復為被
      告二人所不爭執，亦堪信為真實。而本案取走告訴人持有
      之上開支票等物之二名男子，固據告訴人一再指證並非被
      告二人明確（見九十三年度偵字第一六二二四號卷第五頁
      背面、六頁、九十三年度核退偵字第三八○號卷第十四頁
      背面、九十四年度偵續字第三一七號卷第六頁、九十六年
      度他字第一七○三號卷第八頁、本院卷第八六頁背面），
      然究其實質，告訴人就本案而言，既屬告訴人之身分，尚
      不得以供述作為有罪判決之唯一證據，仍應調查其他必要
      之證據，以察其是否與事實相符；所謂補強證據，係指除
      該供述之外，其他足以證明陳述之犯罪事實確具有相當程
      度真實性之證據而言，雖所補強者，非以事實之全部為必
      要，但亦須因補強證據與不利於被告之陳述之相互利用，
      足使犯罪事實獲得確信者，始足當之（最高法院九十一年
      度臺上字第六四○四號判決參照）。
（三）本件關於告訴人指訴於上述時地取走其所持有如附表所示
      支票等物之人，並非被告二人之事實，為被告二人所否認
      ，而除告訴人本身之指訴外，並無其他證據足佐，而查，
      被告二人與告訴人見面之時，為傍晚六點多，天色已屬昏
      暗，且被告二人均未下車一情，業據被告二人供述在卷，
      則告訴人當時在視線不佳之情況，是否能看清車內之二名
      男子長相，已非無疑。再者，依上開卷附告訴人之筆錄可
      知，告訴人指訴當天遭該二名男人持槍抵住頭部，並遭車
      輛拖行，而受有頭部挫傷、頭皮紅腫、合併腦振盪、背部
      挫傷瘀青、雙上臂挫傷瘀青、左膝挫傷、左腳挫傷、擦傷
      等傷害，亦有診斷證明書（見九十三年度偵字第一六六二
      四號卷第二五頁），則衡諸常情，當時情況危急，告訴人
      是否能清析記憶而無誤認亦非無疑。況且被告二人自警詢
      起，均一再供述渠二人係受戊○○之委託，才於上開時地
      向告訴人取走上述支票等物，並核戊○○於九十三年九月
      四日警詢、九十三年十二月三十一日、九十四年二月二十
      四日、同年四月十二日、同年七月二十七日偵訊時供述之
      情節相符（見九十三年度偵字第一六二二四號卷第八至九
      頁、九十三年度核退偵字第三八○號卷第十四、十七頁背
      面、二六頁），足徵被告二人供述係於上述時地與告訴人
      見面之人一情，並非無據。又佐以如附表所示支票等物，
      係被告二人於案發二日後即九十三年九月四日經警聯繫到
      案時所主動交出一節，業據被告二人供述在卷，有其二人
      之九十三年九月四日警詢筆錄及附表所示之支票及退票理
      由單各四張、本票三張、吳謝美秀（即戊○○）之身分證
      一張、房屋租賃契約書一份在卷可稽（九十三年度偵字第
      一六二二四號卷第十至十三、十六頁背面至二十、二六至
      二七頁），苟被告二人非於上述時地取走該等物品之人，
      則其二人如何能取得？且告訴人指訴該二名男子所駕駛之
      車輛係一白色自用小客車，與被告二人供述當天駕駛被告
      丁○○所有之車牌號號Ｄ七─二三八○號白色自用小客車
      ，均係白色小客車之特徵相符；另參以告訴人於九十三年
      九月二日報案時，所指控取走附表所示物品之二名男子所
      涉犯者，乃係強盜財物之重罪，苟被告二人並非向告訴人
      取走附表所示物品之人，被告二人卻甘冒被追訴重罪之風
      險，一再否認是頂替他人，此實有違常情，凡此均在在證
      明被告二人所辯並未頂替他人一節均較告訴人之指訴為可
      採。
五、綜上所述，本件公訴人所憑之證據，無論直接或間接證據，
    均尚未達於一般之人均可得確信，而無合理之懷疑存在之程
    度，本院亦查無其他確切証據，足以證明被告二人確應負本
    件頂替罪責，被告二人之犯行尚屬不能證明。揆諸前揭說明
    ，不能證明被告二人犯罪，自應為諭知無罪之諭知。
據上論斷，應依刑事訴訟法第二百八十四條之一、第三百零一條
第一項，判決如主文。
本案經檢察官甲○○到庭執行職務。
中    華    民    國    97    年    7     月    22    日
                  刑事第九庭    法  官  莊秋燕
以上正本證明與原本無異。
如不服本判決，應於收受送達後十日內向本院提出上訴書狀（應
敘述具體理由並附繕本）。
上訴書狀如未敘述理由，應於上訴期間屆滿後二十日內補提理由
書於本院。
                                書記官  顏督訓
中    華    民    國    97    年    7     月    22    日
◎附表
┌──┬────────────────┬─────┐
│編號│物品                            │數量／單位│
├──┼────────────────┼─────┤
│ １ │第一商業銀行豐原分行支票及退票理│各３／張  │
│    │由單                            │          │
│    │(1)票  號：ＵＡ0000000    │          │
│    │  發票日：九十三年七月二十九日  │          │
│    │  票面額：新臺幣肆拾萬元整      │          │
│    │(2)票  號：ＵＡ0000000    │          │
│    │  發票日：九十三年七月二十九日  │          │
│    │  票面額：新臺幣參拾萬元整      │          │
│    │(3)票  號：ＵＡ0000000    │          │
│    │  發票日：九十三年七月二十九日  │          │
│    │  票面額：新臺幣參拾萬元整      │          │
├──┼────────────────┼─────┤
│ ２ │臺灣銀行大雅分行支票及退票理由單│各１／張  │
│    │票  號：ＡＮ0000000      │          │
│    │發票日：九十三年八月一日        │          │
│    │票面額：新臺幣肆拾捌萬元整      │          │
├──┼────────────────┼─────┤
│ ３ │吳謝美秀簽發之本票              │３／張    │
│    │(1)票  號：0000000        │          │
│    │  票面額：新臺幣壹佰萬整        │          │
│    │  發票日：九十三年八月二日      │          │
│    │(2)票  號：0000000        │          │
│    │  票面額：新臺幣貳佰萬元整      │          │
│    │  發票日：九十三年七月二十日    │          │
│    │(3)票  號：0000000        │          │
│    │  票面額：新台幣玖拾陸萬元整    │          │
│    │  發票日：九十三年七月二十三日  │          │
├──┼────────────────┼─────┤
│ ４ │吳謝美秀之身分證正本            │１／張    │
├──┼────────────────┼─────┤
│ ５ │房屋租賃契約書                  │２／本    │
└──┴────────────────┴─────┘


司法院資訊處製作；財團法人民間司法改革基金會備份。
